ACORDAO-COMPLETO-2405841

ACÓRDÃO 6098/2020 ATA 16/2020 - PRIMEIRA CÂMARA

VISTOS, relatados e discutidos estes autos de tomada de contas especial instaurada pelo Ministério do Turismo (Mtur) em desfavor de Associação Ruarte de Cultura e Ana Zilda Fortes Barbosa Moreira, presidente da entidade, em razão da impugnação dos recursos federais repassados no âmbito do Convênio 885/2009 - Siafi 704550 (peça 6) , que tinha por objeto incentivar o turismo, por meio da implementação dos festivais culturais intitulados "Festival Internacional de Bonecos de Brasília" e "Festival Internacional de Teatro de Bonecos de Palmas",
ACORDAM os Ministros do Tribunal de Contas da União, reunidos em Sessão da Primeira Câmara, ante as razões expostas pelo Relator, em: 
9.1. considerar a Associação Ruarte de Cultura e Ana Zilda Fortes Barbosa Moreira revéis, para todos os efeitos, dando-se prosseguimento ao processo, nos termos do art. 12, § 3º, da Lei 8.443/1992;
9.2. com fundamento nos arts. 1º, inciso I, 16, inciso III, alíneas "b" e "c", e § 2º da Lei 8.443/1992 c/c os arts. 19 e 23, inciso III, da mesma Lei, e com arts. 1º, inciso I, 209, incisos II e III, e § 5º, 210 e 214, inciso III, do Regimento Interno, julgar irregulares as contas da Associação Ruarte de Cultura e de Ana Zilda Fortes Barbosa Moreira, condenando-as solidariamente ao pagamento dos débitos discriminados a seguir, atualizados monetariamente e acrescidos dos juros de mora devidos, calculados desde a data de ocorrência indicada até sua efetiva quitação, na forma da legislação vigente, fixando o prazo de 15 (quinze) dias, a contar do recebimento da notificação, para que seja comprovado, perante este Tribunal, o recolhimento da quantia ao Tesouro Nacional, nos termos do art. 23, inciso III, alínea "a", da referida Lei, c/c o art. 214, inciso III, alínea "a", do Regimento Interno do TCU:
	DATA DA OCORRÊNCIA 
	VALOR ORIGINAL (R$) 

	10/9/2009
	280.000,00 (D) 

	10/9/2009
	200.000,00 (D) 

	3/3/2010
	700.00 (C) 

9.3. com fundamento no art. 57 da Lei 8.443/1992, aplicar à Associação Ruarte de Cultura e de Ana Zilda Fortes Barbosa Moreira multa individual no valor de R$ 9.000,00 (nove mil reais) , atualizada monetariamente desde a data do presente acórdão até a do efetivo recolhimento, se for pago após o vencimento, na forma da legislação vigente, fixando o prazo de 15 (quinze) dias, a contar do recebimento da notificação, para que seja comprovado, perante este Tribunal, o recolhimento da quantia ao Tesouro Nacional, nos termos do art. 23, inciso III, alínea "a", da referida Lei, c/c o art. 214, inciso III, alínea "a", do Regimento Interno do TCU;
9.4. autorizar, caso requerido, o parcelamento da dívida constante deste acórdão em até 36 (trinta e seis) parcelas, nos termos do art. 26 da Lei 8.443/1992, c/c o art. 217, §§ 1º e 2º, do Regimento Interno do TCU, informando aos responsáveis que incidirão sobre cada parcela os correspondentes acréscimos legais e que a falta de pagamento de qualquer parcela importará no vencimento antecipado do saldo devedor;
9.5. autorizar a cobrança judicial da dívida, caso não atendidas as notificações, nos termos do art. 28, inciso II, da Lei 8.443/1992;
9.6. com fundamento no art. 16, § 3º, da Lei 8.443/1992, c/c art. 209, § 7º, do Regimento Interno do TCU, remeter cópia deste acórdão à Procuradoria da República no Distrito Federal, para adoção das medidas que entender cabíveis;
9.7. dar ciência deste acórdão às responsáveis e ao Ministério do Turismo.

Tomada de contas especial instaurada pelo Ministério do Turismo em razão da não comprovação da regular aplicação dos recursos repassados pela União. Análise de citação.

Primeira Câmara

Associação Ruarte de Cultura - ARC (CNPJ 05.018.694/0001-08).

3. Responsáveis: Ana Zilda Fortes Barbosa Moreira (CPF XXX.601.741-XX), Presidente da ARC; e Associação Ruarte de Cultura - ARC (CNPJ 05.018.694/0001-08).

13.1. Ministros presentes: Walton Alencar Rodrigues (Presidente), Benjamin Zymler, Bruno Dantas (Relator) e Vital do Rêgo.
13.2. Ministros-Substitutos presentes: Augusto Sherman Cavalcanti e Weder de Oliveira.

BRUNO DANTAS

Trata-se de tomada de contas especial instaurada pelo Ministério do Turismo, em desfavor de Associação Ruarte de Cultura e Ana Zilda Fortes Barbosa Moreira, presidente da entidade, em razão da impugnação dos recursos federais repassados no âmbito do Convênio 885/2009 - Siafi 704550 (peça 6) , que tinha por objeto incentivar o turismo, por meio da implementação dos festivais culturais intitulados "Festival Internacional de Bonecos de Brasília" e "Festival Internacional de Teatro de Bonecos de Palmas".
2.	Por registrar as principais ocorrências havidas no andamento do processo até o momento, resumindo os fundamentos das peças acostadas aos autos, adoto como relatório, com os ajustes necessários, a instrução da secretaria responsável pela análise da demanda (peça 97) , que contou com a anuência do corpo diretivo da unidade (peças 98-99) e do Ministério Público junto ao TCU (peça 100) . 
"HISTÓRICO	
2.	O instrumento de transferência foi firmado no valor de R$ 535.000,00, sendo R$ 480.000,00 à conta do concedente e R$ 55.000,00, referentes à contrapartida do convenente. Teve vigência de 21/8/2009 a 21/11/2009 (peça 6) . Os recursos foram liberados, em 10/9/2009, por meio das Ordens Bancárias 2009OB801304 e 2009OB801305 (peça 8) .
3.	O objeto foi fiscalizado pelo concedente, conforme consignado no Relatório de Supervisão in loco 146/2009 (peça 9) . 
4.	A prestação de contas e complementações enviadas (peças 12-23, 28, 31-49) , por meio dos Ofícios Ruarte 9/2010, 29/2010 e 14/2011 (peça 11, 27 e 48) , foram analisadas pelo órgão repassador, consoante o Parecer de Prestação de Contas - Parte Técnica 596/2010 (peça 24) , Nota Técnica 1/2011 (peça 25) , Nota Técnica de Reanálise 798/2011 (peça 29) , Nota Técnica de Reanálise 1354/2011 (peça 50) e Nota Técnica Financeira Pgtur 538/2017 (peça 56) .
5.	O fundamento para a instauração da Tomada de Contas Especial, conforme apontado na Nota Técnica de Reanálise 1354/2011 (peça 50) e na Nota Técnica Financeira Pgtur 538/2017 (peça 56) , foi a identificação das seguintes irregularidades na execução do objeto:
5.1.	Contratação de entidade para realização do evento objeto do convênio, cujo cadastro nacional de pessoa jurídica (CNPJ) aponta atividade econômica diversa da licitada;
5.2.	Não apresentou documentos para demonstrar a regularidade dos procedimentos licitatórios realizados, tais como as propostas das empresas contratadas e justificativas dos preços propostos;
5.3	.	Nenhum contrato foi registrado ou inserido no SICONV;
5.4.	Não foi encaminhado ou inserido no SICONV, nenhum comprovante de pagamento realizados às empresas contratadas; e
5.5.	Falta de declaração acerca da gratuidade do convênio.
6.	Por meio dos ofícios (peças 26, 30, 51-53) e do Edital de Convocação 21/2017 (peça 58) , o órgão instaurador notificou a responsável e a entidade convenente das irregularidades identificadas na execução do convênio e da reprovação da prestação de contas, requerendo a devolução dos recursos. Contudo, segundo o tomador de contas, as responsáveis não apresentaram defesa para elidir as irregularidades que lhe foram imputadas (peça 68, p. 4) . 
7.	Diante do não saneamento das irregularidades apontadas e da devolução apenas parcial dos recursos, R$ 700,00 (peças 28 e 57) , instaurou-se a Tomada de Contas Especial. No Relatório de TCE 153/2018 (peça 68) concluiu-se que o prejuízo importaria no valor total dos recursos repassados (abatendo-se a citada devolução de recursos) , imputando-se a responsabilidade à Sra. Ana Zilda Fortes Barbosa Moreira (ex-presidente da entidade) , que foi a signatária, gestora do convênio e responsável pela execução das despesas com os recursos federais repassados, solidariamente, com a Associação Ruarte de Cultura.
8.	O Relatório de Auditoria 449/2018 da Controladoria Geral da União (peça 69) também chegou às mesmas conclusões. Após serem emitidos o Certificado de Auditoria, o Parecer do Dirigente e o Pronunciamento Ministerial (peças 70-72) , o processo foi remetido a esse Tribunal.
9.	Na instrução antecedente (peça 74) , analisando-se os documentos nos autos, concluiu-se pela necessidade de realização de citação solidária, nos termos dos arts. 10, § 1º e 12, inciso II, da Lei 8.443/1992, c/c o art. 202, inciso II, e §1º, do Regimento Interno/TCU c/c a Súmula TCU 286, da Sra. da Sra. Ana Zilda Fortes Barbosa Moreira (CPF XXX.601.741-XX) e da Associação Ruarte de Cultura - ARC (CNPJ 05.018.694/0001-08) :
Ocorrência: Não comprovação da boa e regular aplicação dos recursos repassados pelo Convênio 885/2009 - Siafi 704550 (peça 6) , celebrado entre o Ministério do Turismo e a Associação Ruarte de Cultura, e que tinha por objeto 'incentivar o turismo, por meio da implementação do Projeto intitulado Festival Internacional de Bonecos de Brasília e Festival Internacional de Teatro de Bonecos de Palmas', em função da não apresentação de documentação essencial para comprovação das despesas executadas, conforme estabelecido no plano de trabalho (peça 2) .
Débito:
	DATA DA OCORRÊNCIA 
	VALOR ORIGINAL (R$) 

	10/9/2009
	280.000,00 (D) 

	10/9/2009
	200.000,00 (D) 

	3/3/2010
	700.00 (C) 

                 Valor atualizado do débito, em 13/9/2018: R$ 813.920,55 (peça 73) .
Responsáveis: Ana Zilda Fortes Barbosa Moreira (CPF XXX.601.741-XX) , Presidente da Associação Ruarte de Cultura; e Associação Ruarte de Cultura - ARC (CNPJ 05.018.694/0001-08) .
Conduta da Sra. Ana Zilda Fortes Barbosa Moreira:
I) Não apresentar a documentação necessária para a comprovação da boa e regular aplicação dos recursos públicos federais repassados no âmbito do Convênio 885/2009 - Siafi 704550 (peça 6) , consoante demonstrado pelo órgão repassador no âmbito da Nota Técnica de Reanálise 1354/2011 (peça 50) e da Nota Técnica Financeira Pgtur 538/2017 (peça 56) , bem como na presente instrução (itens 12-28) : a) Contratação de entidade para realização do evento objeto do convênio, cujo cadastro nacional de pessoa jurídica (CNPJ) aponta atividade econômica diversa da licitada; b)  Documentos para demonstrar a regularidade dos procedimentos licitatórios realizados, tais como as propostas das empresas contratadas e justificativas dos preços propostos; c) Nenhum contrato foi registrado ou inserido no SICONV; d) Não foi encaminhado ou inserido no SICONV, nenhum comprovante de pagamento realizados às empresas contratadas; e e) Falta de declaração acerca da gratuidade do convênio.
Conduta da Associação Ruarte de Cultura:
II) Não apresentar a documentação necessária para a comprovação da boa e regular aplicação dos recursos públicos federais repassados no âmbito do Convênio 885/2009 - Siafi 704550 (peça 6) , consoante demonstrado pelo órgão repassador no âmbito da Nota Técnica de Reanálise 1354/2011 (peça 50) e da Nota Técnica Financeira Pgtur 538/2017 (peça 56) , bem como na presente instrução (itens 12-28) : a) Contratação de entidade para realização do evento objeto do convênio, cujo cadastro nacional de pessoa jurídica (CNPJ) aponta atividade econômica diversa da licitada; b)  Documentos para demonstrar a regularidade dos procedimentos licitatórios realizados, tais como as propostas das empresas contratadas e justificativas dos preços propostos; c) Nenhum contrato foi registrado ou inserido no SICONV; d) Não foi encaminhado ou inserido no SICONV, nenhum comprovante de pagamento realizados às empresas contratadas; e e) Falta de declaração acerca da gratuidade do convênio. A entidade responde solidariamente com seu administrador à época dos fatos pelos danos causados ao erário na aplicação desses recursos (Súmula 286) .
10.	Em cumprimento ao pronunciamento da unidade (peça 76) , foram efetuadas as citações das responsáveis, conforme demonstrado no quadro abaixo:
	Ana Zilda Fortes Barbosa Moreira 

	Ofício/Edital
	Data do ofício/edital
	Data de Recebimento do Ofício/publicação DOU
	Nome do Recebedor do Ofício
	Observação
	Fim do Prazo para defesa

	Ofício 2893/2018-TCU/Secex-TCE (peça 79) .
	9/11/2018
	-
	-
	De acordo com o AR, o ofício foi devolvido - desconhecido (peças 82 e 84) .
	-

	Ofício 11545/2019-TCU/Seproc (peça 88) .
	18/11/2019
	-
	-
	De acordo com o AR, o ofício foi devolvido - mudou-se (peça 89) .
	-

	Edital 24/2020-TCU/Seproc (peça 92) .
	21/1/2020
	24/1/2020
	-
	Optou-se pelo edital, por conta do insucesso nas tentativas de citação por meio de ofícios (peças 79 e 88) .
	10/2/2020

	Associação Ruarte de Cultura - ARC

	Ofício 2894/2018-TCU/Secex-TCE (peça 80) .
	9/11/2018
	-
	-
	De acordo com o AR, o ofício foi devolvido - mudou-se (peças 81 e 83) .
	-

	Ofício 11546/2019-TCU/Seproc (peça 87) .
	18/11/2019
	-
	-
	De acordo com o AR, o ofício foi devolvido - mudou-se (peça 90) .
	-

	Edital 23/2020-TCU/Seproc (peça 91) .
	21/1/2020
	24/1/2020
	-
	Optou-se pelo edital, por conta do insucesso nas tentativas de citação por meio de ofícios (peças 80 e 87) .
	10/2/2020

11.	Transcorrido o prazo regimental, a Sra. Ana Zilda Fortes Barbosa Moreira (CPF XXX.601.741-XX) , Presidente da Associação Ruarte de Cultura e a Associação Ruarte de Cultura - ARC (CNPJ 05.018.694/0001-08) permaneceram silentes, devendo ser consideradas revéis, nos termos do art. 12, §3º, da Lei 8.443/1992.
EXAME TÉCNICO
Da validade das notificações
12.	Preliminarmente, cumpre tecer breves considerações sobre a forma como são realizadas as comunicações processuais no TCU. A esse respeito, destacam-se o art. 179, do Regimento Interno do TCU (Resolução 155, de 4/12/2002) e o art. 4º, inciso III, § 1º, da Resolução TCU 170, de 30 de junho de 2004, in verbis:
'Art. 179. A citação, a audiência ou a notificação, bem como a comunicação de diligência, farse-ão:
I - mediante ciência da parte, efetivada por servidor designado, por meio eletrônico, fac-símile, telegrama ou qualquer outra forma, desde que fique confirmada inequivocamente a entrega da comunicação ao destinatário;
II - mediante carta registrada, com aviso de recebimento que comprove a entrega no endereço do destinatário;
III - por edital publicado no Diário Oficial da União, quando o seu destinatário não for localizado
 (...) 
Art. 3º As comunicações serão dirigidas ao responsável, ou ao interessado, ou ao dirigente de órgão ou entidade, ou ao representante legal ou ao procurador constituído nos autos, com poderes expressos no mandato para esse fim, por meio de:
I - correio eletrônico, fac-símile ou telegrama;
II - servidor designado;
III - carta registrada, com aviso de recebimento;
IV - edital publicado no Diário Oficial da União, quando o seu destinatário não for localizado, nas hipóteses em que seja necessário o exercício de defesa'.
Art. 4º. Consideram-se entregues as comunicações:
I - efetivadas conforme disposto nos incisos I e II do artigo anterior, mediante confirmação da ciência do destinatário;
II - realizadas na forma prevista no inciso III do artigo anterior, com o retorno do aviso de recebimento, entregue comprovadamente no endereço do destinatário;
III - na data de publicação do edital no Diário Oficial da União, quando realizadas na forma prevista no inciso IV do artigo anterior.
§ 1º O endereço do destinatário deverá ser previamente confirmado mediante consulta aos sistemas disponíveis ao Tribunal ou a outros meios de informação, a qual deverá ser juntada ao respectivo processo.
 (...) '
13.	Bem se vê, portanto, que a validade da citação via postal não depende de que o aviso de recebimento seja assinado pelo próprio destinatário da comunicação, o que dispensa, no caso em tela, a entrega do AR em 'mãos próprias'. A exigência da norma é no sentido de o Tribunal verificar se a correspondência foi entregue no endereço correto, residindo aqui a necessidade de certeza inequívoca. 
14.	Não é outra a orientação da jurisprudência do TCU, conforme se verifica dos julgados a seguir transcritos:
'São válidas as comunicações processuais entregues, mediante carta registrada, no endereço correto do responsável, não havendo necessidade de que o recebimento seja feito por ele próprio' (Acórdão 3648/2013-TCU-Segunda Câmara, Relator Ministro JOSÉ JORGE) ;
'É prescindível a entrega pessoal das comunicações pelo TCU, razão pela qual não há necessidade de que o aviso de recebimento seja assinado pelo próprio destinatário. Entregandose a correspondência no endereço correto do destinatário, presume-se o recebimento da citação.' (Acórdão 1019/2008-TCU-Plenário, Relator Ministro BENJAMIN ZYMLER) ;
'As comunicações do TCU, inclusive as citações, deverão ser realizadas mediante Aviso de Recebimento - AR, via Empresa Brasileira de Correios e Telégrafos, bastando para sua validade que se demonstre que a correspondência foi entregue no endereço correto.' (Acórdão 1526/2007-TCU-Plenário, Relator Ministro AROLDO CEDRAZ) .
15.	A validade do critério de comunicação processual do TCU foi referendada pelo Supremo Tribunal Federal, nos termos do julgamento do MS-AgR 25.816/DF, por meio do qual se afirmou a desnecessidade da ciência pessoal do interessado, entendendo-se suficiente a comprovação da entrega do 'AR' no endereço do destinatário:
'EMENTA: AGRAVO REGIMENTAL. MANDADO DE SEGURANÇA. DESNECESSIDADE DE INTIMAÇÃO PESSOAL DAS DECISÕES DO TRIBUNAL DE CONTAS DA UNIÃO. ART. 179 DO REGIMENTO INTERNO DO TCU. INTIMAÇÃO DO ATO IMPUGNADO POR CARTA REGISTRADA, INICIADO O PRAZO DO ART. 18 DA LEI nº 1.533/51 DA DATA CONSTANTE DO AVISO DE RECEBIMENTO. DECADÊNCIA RECONHECIDA. AGRAVO IMPROVIDO.
O envio de carta registrada com aviso de recebimento está expressamente enumerado entre os meios de comunicação de que dispõe o Tribunal de Contas da União para proceder às suas intimações.
O inciso II do art. 179 do Regimento Interno do TCU é claro ao exigir apenas a comprovação da entrega no endereço do destinatário, bastando o aviso de recebimento simples.'
16.	No caso vertente, a citação das responsáveis se deu, inicialmente, em endereços provenientes de pesquisa realizada pelo TCU na base de dados do Sistema CPF da Receita Federal do Brasil (peças 77-78) , bem como nos Sistemas Corporativos do TCU (peças 85-86) . Contudo, as comunicações correspondentes foram devolvidas ao remetente pelos Correios, ensejando a citação das responsáveis por meio de edital, conforme detalhado nos quadros de comunicações constantes no parágrafo 10 desta instrução. 
17.	Nos processos do TCU, a revelia não leva à presunção de que seriam verdadeiras todas as imputações levantadas contra as responsáveis, diferentemente do que ocorre no processo civil, em que a revelia do réu opera a presunção da verdade dos fatos narrados pelo autor. Dessa forma, a avaliação da responsabilidade do agente não pode prescindir da prova existente no processo ou para ele carreada. 
18.	Ao não apresentar sua defesa, as responsáveis deixaram de produzir prova da regular aplicação dos recursos sob sua responsabilidade, em afronta às normas que impõem aos gestores públicos a obrigação legal de, sempre que demandados pelos órgãos de controle, apresentarem os documentos que demonstrem a correta utilização das verbas públicas, a exemplo do contido no art. 93, do DecretoLei 200/1967: 'Quem quer que utilize dinheiros públicos terá de justificar seu bom e regular emprego na conformidade das leis, regulamentos e normas emanadas das autoridades administrativas competentes.' 
19.	Mesmo as alegações de defesa não sendo apresentadas, considerando o princípio da verdade real que rege esta Corte, procurou-se buscar, em manifestações das responsáveis na fase interna desta Tomada de Contas Especial, se havia algum argumento que pudesse ser aproveitado a seu favor. 
20.	No entanto, as responsáveis não se manifestaram na fase interna, não havendo, assim, nenhum argumento que possa vir a ser analisado e posteriormente servir para afastar as irregularidades apontadas.
PRESCRIÇÃO DA PRETENSÃO PUNITIVA
21.	Vale ressaltar que a pretensão punitiva, conforme Acórdão 1441/2016-TCU-Plenário, Relator Ministro Benjamin Zymler, que uniformizou a jurisprudência acerca dessa questão, subordinase ao prazo geral de prescrição indicado no art. 205, do Código Civil, que é de dez anos, contado da data de ocorrência da irregularidade sancionada, nos termos do art. 189, do Código Civil, sendo este prazo interrompido pelo ato que ordenar a citação, a audiência ou a oitiva do responsável.
22.	No caso em exame, não ocorreu a prescrição, uma vez que os recursos públicos federais foram transferidos em 10/9/2009 (peça 8) e o ato de ordenação da citação ocorreu em 1º/10/2018 (peça 76) .
23.	Em se tratando de processo em que as partes interessadas não se manifestaram acerca das irregularidades imputadas, não há elementos para que se possa efetivamente aferir e reconhecer a ocorrência de boa-fé nas condutas das responsáveis, podendo este Tribunal, desde logo, proferir o julgamento de mérito pela irregularidade das contas, conforme os termos dos §§ 2º e 6º do art. 202 do Regimento Interno do TCU (Acórdão 2064/2011-TCU-Primeira Câmara, relator Ministro Ubiratan Aguiar; Acórdão 6182/2011-TCU-Primeira Câmara, relator Ministro Weber de Oliveira; Acórdão 4072/2010-TCU-Primeira Câmara, relator Ministro Valmir Campelo; Acórdão 1189/2009-TCU-Primeira Câmara, relator Ministro Marcos Bemquerer; e Acórdão 731/2008-TCU-Plenário, relator Ministro Aroldo Cedraz) .
24.	Dessa forma, as responsáveis devem ser consideradas revéis, nos termos do art. 12, §3º, da Lei 8.443/1992, devendo as contas serem julgadas irregulares, condenando-as ao débito apurado e aplicando-lhes a multa prevista no art. 57, da Lei 8.443/1992.
25.	Em consulta aos sistemas corporativos do instaurador (por exemplo: SICONV, SIGPC, etc) , verifica-se que as responsáveis também não apresentaram contas junto ao instaurador e continuam inadimplentes.
CONCLUSÃO
26.	Em face da análise promovida na seção 'Exame Técnico', verifica-se que as responsáveis não lograram comprovar a boa e regular aplicação dos recursos. E, instadas a se manifestar, optaram pelo silêncio, configurando a revelia, nos termos do § 3º, do art. 12, da Lei 8.443/1992.
27.	Vale ressaltar que a jurisprudência pacífica nesta Corte é no sentido da imprescritibilidade das ações de ressarcimento ao erário (Súmula TCU 282) . Dessa forma, identificado dano ao erário, devese instaurar e julgar o processo de tomada de contas especial para responsabilizar seus agentes causadores, respeitando o direito ao contraditório e à ampla defesa, independentemente de quando ocorreram os atos impugnados.
28.	Verifica-se também que não houve a prescrição da pretensão punitiva, conforme análise já realizada.
29.	Tendo em vista que não constam dos autos elementos que permitam reconhecer a boa-fé das responsáveis, sugere-se que as suas contas sejam julgadas irregulares, nos termos do art. 202, § 6º, do RI/TCU, com a imputação do débito atualizado monetariamente e acrescido de juros de mora, nos termos do art. 202, §1º do RI/TCU, descontado o valor eventualmente recolhido, com a aplicação da multa prevista no art. 57, da Lei 8.443/1992. Ressalta-se que a análise da culpabilidade relativa à pessoa jurídica de direito privado é realizada considerando as condutas de seus administradores, uma vez que os atos destes obrigam a pessoa jurídica, desde que exercidos nos limites dos poderes definidos no ato constitutivo do ente, nos termos do art. 47 do Código Civil (Acórdão 1723/2016-TCU-Plenário, Ministro-Relator Raimundo Carrero) .
30.	Por fim, como não houve elementos que pudessem modificar o entendimento acerca das irregularidades em apuração, mantém-se a matriz de responsabilização presente na instrução da peça 74.
PROPOSTA DE ENCAMINHAMENTO
31.	Diante do exposto, submetem-se os autos à consideração superior, propondo-se:
a) considerar revéis a Sra. Ana Zilda Fortes Barbosa Moreira (CPF XXX.601.741-XX) , Presidente da ARC e a Associação Ruarte de Cultura - ARC (CNPJ 05.018.694/0001-08) , para todos os efeitos, dando-se prosseguimento ao processo, com fulcro no art. 12, § 3º, da Lei n. 8.443/92;
b) julgar irregulares, nos termos dos arts. 1º, inciso I, 16, inciso III, alínea 'a', § 2º, da Lei 8.443/1992 c/c os arts. 19 e 23, inciso III, da mesma Lei, e com arts. 1º, inciso I, 209, inciso I, 210 e 214, inciso III, do Regimento Interno/TCU, as contas da Sra. Ana Zilda Fortes Barbosa Moreira (CPF XXX.601.741-XX) , Presidente da ARC; e Associação Ruarte de Cultura - ARC (CNPJ 05.018.694/0001-08) , condenando-as, solidariamente, ao pagamento das importâncias a seguir especificadas, atualizadas monetariamente e acrescidas dos juros de mora, calculadas a partir das datas discriminadas até a data da efetiva quitação do débito, fixando-lhes o prazo de quinze dias, para que comprovem, perante o Tribunal, o recolhimento das referidas quantias ao Tesouro Nacional, nos termos do art. 23, inciso III, alínea 'a', da citada lei;
	DATA DA OCORRÊNCIA 
	VALOR ORIGINAL (R$) 

	10/9/2009
	280.000,00 (D) 

	10/9/2009
	200.000,00 (D) 

	3/3/2010
	700.00 (C) 

               Valor atualizado do débito, em 18/3/2020: R$ 1.151.659,70 (peça 96) .
c) aplicar, individualmente, a Sra. Ana Zilda Fortes Barbosa Moreira (CPF XXX.601.741-XX) , Presidente da ARC e à Associação Ruarte de Cultura - ARC (CNPJ 05.018.694/0001-08) , a multa prevista no art. 57, da Lei 8.443/1992, c/c o art. 267, do RI/TCU, fixando-lhes o prazo de quinze dias, a contar da notificação, para que comprovem, perante o Tribunal (art. 214, inciso III, alínea a, do Regimento Interno do TCU) , o recolhimento da dívida aos cofres do Tesouro Nacional, atualizada monetariamente desde a data do acórdão que vier a ser proferido por este Tribunal até a do efetivo recolhimento, se paga após o vencimento, na forma da legislação em vigor;
d) autorizar, desde logo, a cobrança judicial das dívidas, caso não atendidas as notificações, na forma do disposto no art. 28, inciso II, da Lei nº 8.443/1992;
e) autorizar também, desde logo, se requerido, com fundamento no art. 28, inciso I, da Lei 8.443, de 1992 c/c o art. 217, §§ 1º e 2º do Regimento Interno, o parcelamento da dívida em até 36 parcelas, incidindo sobre cada parcela, corrigida monetariamente, os correspondentes acréscimos legais fixando-lhes o prazo de quinze dias, a contar do recebimento da notificação, para comprovarem perante o Tribunal o recolhimento da primeira parcela, e de trinta dias, a contar da parcela anterior, para comprovarem os recolhimentos das demais parcelas, devendo incidir sobre cada valor mensal, atualizado monetariamente, os juros de mora devidos, no caso do débito, na forma prevista na legislação em vigor, alertando os responsáveis de que a falta de comprovação do recolhimento de qualquer parcela importará o vencimento antecipado do saldo devedor, nos termos do § 2º do art. 217 do Regimento Interno deste Tribunal;
f) enviar cópia do Acórdão a ser prolatado, bem como do Relatório e do Voto que o fundamentarem à Procuradoria da República no Distrito Federal, nos termos do § 3º do art. 16 da Lei 8.443/1992 c/c o § 7º do art. 209 do Regimento Interno do TCU, para adoção das medidas cabíveis;
g) enviar cópia do Acórdão que vier a ser proferido ao Ministério do Turismo e às responsáveis, para ciência, informando-lhes que a presente deliberação, acompanhada do Relatório e do Voto que a fundamenta, está disponível para a consulta no endereço www.tcu.gov.br/acordaos, além de esclarecer-lhes que, caso requerido, o TCU poderá fornecer sem custos as correspondentes cópias, de forma impressa."
	É o relatório.

não há.

Subprocurador-Geral Lucas Rocha Furtado.

TOMADA DE CONTAS ESPECIAL. MINISTÉRIO DO TURISMO. CONVÊNIO PARA REALIZAÇÃO DE EVENTO CULTURAL. CONTRATAÇÃO DE ENTIDADE CUJO CNPJ APONTA ATIVIDADE ECONÔMICA DIVERSA DA LICITADA. AUSÊNCIA DE DOCUMENTOS PARA DEMONSTRAR A REGULARIDADE DOS PROCEDIMENTOS LICITATÓRIOS. AUSÊNCIA DE REGISTROS NO SICONV. AUSÊNCIA DE COMPROVANTE DE PAGAMENTOS. CITAÇÃO. REVELIA. CONTAS IRREGULARES. DÉBITO E MULTA.

TOMADA DE CONTAS ESPECIAL (TCE)

Secretaria de Controle Externo de Tomada de Contas Especial (SecexTCE).

Trata-se de tomada de contas especial (TCE) instaurada pelo Ministério do Turismo, em desfavor de Associação Ruarte de Cultura e Ana Zilda Fortes Barbosa Moreira, presidente da entidade, em razão da impugnação dos recursos federais repassados no âmbito do Convênio 885/2009 - Siafi 704550 (peça 6) , que tinha por objeto incentivar o turismo, por meio da implementação dos festivais culturais intitulados "Festival Internacional de Bonecos de Brasília" e "Festival Internacional de Teatro de Bonecos de Palmas".
O convênio foi firmado no valor de R$ 535.000,00, sendo R$ 480.000,00 à conta do órgão concedente e R$ 55.000,00 referentes à contrapartida da entidade convenente. Os recursos federais foram liberados por meio das ordens bancárias 2009OB801304 e 2009OB801305, creditadas na conta específica do convênio em 14/9/2009, conforme extrato bancário à peça 20, p. 2.
Por meio da Guia de Recolhimento da União (GRU) à peça 28, a convenente devolveu saldo no valor de R$ 700,00. 
Na fase interna da TCE, o órgão concedente concluiu pela impugnação total das despesas, com desconto do saldo devolvido, em decorrência de irregularidades na execução do objeto. O Controle Interno anuiu a esse posicionamento.
No âmbito do TCU, as responsáveis foram regularmente citadas em razão das seguintes irregularidades: a) contratação de entidade para realização do evento objeto do convênio, cujo cadastro nacional de pessoa jurídica (CNPJ) aponta atividade econômica diversa da licitada; b)  não apresentação de documentos para demonstrar a regularidade dos procedimentos licitatórios realizados, tais como as propostas das empresas contratadas e justificativas dos preços propostos; c) ausência de registro do contrato no SICONV; d) ausência de comprovante de pagamento realizados às empresas contratadas; e) ausência de declaração acerca da gratuidade do evento.
A Associação Ruarte de Cultura e Ana Zilda Fortes Barbosa Moreira deixaram transcorrer o prazo regimental sem apresentar alegações de defesa ou efetuar o recolhimento do débito. Dessa forma, resta considerá-las revéis, dando-se prosseguimento ao processo, conforme estabelece o art. 12, § 3º, da Lei 8.443/1992.
No mérito, a unidade instrutora propõe a irregularidade das contas com imputação do débito solidariamente à entidade convenente e à sua dirigente, bem como a aplicação de multas individuais às responsáveis. O encaminhamento proposto obteve a anuência do Ministério Público junto ao TCU. 
Corroboro em essência as análises empreendidas nos pareceres precedentes, razão pela qual incorporo os fundamentos apresentados às minhas razões de decidir, fazendo um ajuste na fundamentação da irregularidade das contas, que deve ocorrer pelo art. 16, inciso III, alíneas "b" e "c" da Lei 8.443/1992.
Embora as responsáveis tenham sido revéis neste processo de controle externo, foram apresentados ao convenente defesas administrativas (peças 48 e 55) e diversos documentos, objetivando sanear as ressalvas técnicas e financeiras consignadas nas notas técnicas 001/2011 (peça 25) , 798/2011 (peça 29) e 1354/2011 (peça 50) . 
Cumpre registrar que, mesmo caracterizada a revelia, toda a documentação apresentada na fase interna da TCE foi analisada nesta Corte, conforme instrução de peça 74, medida imprescindível para avaliar a responsabilidade do gestor.
Verifico, portanto, que a irregularidade ensejadora do débito integral decorreu da impossibilidade de se estabelecer o nexo de causalidade entre os recursos federais repassados e as despesas executadas, já que não foram apresentados comprovantes de pagamento realizados às empresas contratadas (TED ou cheque nominal) .
A jurisprudência desta Corte de Contas entende que a mera execução física do objeto ou de parte dele não comprova o regular emprego dos recursos de convênio firmado com a União. É necessário que o responsável demonstre o nexo causal entre os recursos por ele geridos e os documentos de despesas referentes à execução, como notas de empenho, ordens bancárias, cheques, recibos ou notas fiscais e extratos bancários, com vistas a confirmar a utilização dos recursos da União no ajuste.
Assim, considerando que as informações presentes nos autos não permitem constatar a regular aplicação dos recursos repassados, e que, mesmo tendo sido oportunizada a defesa das responsáveis, elas não se desincumbiram desse ônus, não há o que se aproveitar em seu favor, exceto o crédito de devolução de recursos.
Por fim, diante da não apresentação de defesa e da ausência de indícios de que as responsáveis tenham agido de maneira diligente ou adotado quaisquer medidas para resguardar o erário, reputo não ser possível reconhecer a boa-fé, o que autoriza o imediato julgamento definitivo de mérito de suas contas, nos termos do art. 202, § 6º, do Regimento Interno do TCU.
Ante o exposto, voto por que o Tribunal adote o Acórdão que ora submeto à deliberação deste Colegiado.
TCU, Sala das Sessões Ministro Luciano Brandão Alves de Souza, em 26 de maio de 2020.
Ministro BRUNO DANTAS 
Relator